【裁判字號】    97,家訴,18
【裁判日期】    971006
【裁判案由】    請求移轉土地所有權
【裁判全文】
臺灣雲林地方法院民事裁定              97年度家訴字第18號
原      告  乙○○
                        之9
訴訟代理人  洪秀一律師
被      告  甲○○
            丙○○
            戊○○
兼上列三人
訴訟代理人  丁○○    住宜蘭縣.
上列當事人間請求移轉土地所有權事件，於民國97年9 月23日言
詞辯論終結，本院為一部裁定如下：
    主      文
原告之訴關於雲林縣麥寮鄉○○段一二六二之一地號土地及同鄉
瓦村十四鄰霄仁一三四號之九建物部分駁回。
訴訟費用由原告負擔。
    理      由
甲、兩造之主張：
  一原告主張：
    (一)兩造均為被繼承人陳尾定之繼承人，陳尾定於民國82年6
      月9 日亡故，遺有坐落雲林縣麥寮鄉○○段810 地號、81
      1 地號、825 地號、同鄉○○段1262-1地號、1263地號、
      1265地號、1222地號土地及雲林縣麥寮鄉瓦村14鄰霄仁
      134 號之9 建物等不動產，業向鈞院陳報限定繼承在案（
      82年度繼字第511 號），並辦理公同共有繼承登記。
    (二)被繼承人陳尾定生前於81年8 月4 日立有切結書一紙載明
      ：「一立切結書人陳尾定為對麥寮鄉○○段1262-1號。建
      地面積０‧０三四八三三公頃，於民國六十六年六月前為
      魚池。同年七月間確由長子乙○○墊付新台幣柒萬伍千元
      正，填平屬實。且上揭款項係乙○○承購土地之用。按照
      當時所墊付金額，可購得同段之土地面積約壹分壹厘台甲
      以上。二按照右列壹分壹厘之土地，據民國八十一年六月
      間比照鄰近市價買賣（每台坪新台幣參萬貳仟元正計算）
      。約新台幣玖佰肆拾萬元正左右。三右揭建地上，爾後若
      有建物，俟切結書人年老去逝後，建地、建物全部歸屬乙○○所有，抵償乙○○所墊付土地買賣市價新台幣玖佰肆
      拾萬元正之款項，若由不足，由立切結書人其他名下之土
      地或地上物（以公告現值）結價償還。再有不足，視同全
      部償還。四恐口無憑，特立此切結書。」等情，因被告否
      認切結書之真正，乃先辦理兩造公同共有之登記。
    (三)原告前以系爭切結書為據，訴請被告連帶給付新臺幣（
      下同）940 萬元及利息，雖經鈞院83年度重訴字第50號判
      決、臺灣高等法院臺南分院85年度重上字第7 號判決及最
      高法院86年度台上字第1575號裁定駁回確定在案，但前開
      訴訟中，法院以社會常情及一般經驗法則認定切結書之內
      容非真正，固言之成理，惟完全以己心度人腹，根本未考
      量陳尾定之主觀真意。系爭切結書之簽名既於前案經法務
      部調查局鑑定為真正，且陳尾定曾任記者，又因政治思想
      問題遭判處有期徒刑15年，為一高級知識份子，衡情論理
      ，其就切結書內容自有充分之了解及認識。核其用意，無
      非不願於生前分產引起紛爭，致其不得善終，故其用意確
      有於死後，將全部財產歸由原告取得之意。
    (四)被繼承人陳尾定書立切結書時，衡諸社會常情，與一般人
      均不考量物價指數或最低基本工資之漲幅同，原告確實於
      66年間墊付75,000元作為填土之費用。否則，原告若要偽
      造內容，大可書立高額債務即可，又何必僅記載75,000元
      ？而陳尾定在81年4 月間，以每坪32,000元出售同段土地
      ，以此標準計價書立欠負原告940 萬元之債務，於情於理
      亦有憑據。
    (五)原告於前訴訟時，曾提出陳尾定寄予雲林縣政府及台糖公
      司虎尾總廠之存證信函影本，可佐證陳尾定就重要文件均
      有委託打字之習慣，則系爭切結書以打字方式書立內容，
      並無不合。又前訴訟以陳尾定向台灣電力公司麥寮服務站
      申請改正用戶地址，及向雲林縣麥寮鄉公所申請發給門牌
      證明書申請書以手寫等情，認原告主張陳尾定就重要文件
      均有委託打字之習慣云云，自非可信，惟上開申請書就其
      性質及用途而言，尚難認係重要文件，以此駁斥原告主張
      ，恐失之武斷。
    (六)被告在前訴訟所提出之書信，認陳尾定與被告間之夫妻、
      父子、父女間未有產生裂痕情形下，陳尾定豈會不顧被告
      而將所有財產全歸原告一人所有。惟當時陳尾定與被告等
      人早已分居多年，情感自然隨時間流逝，逐漸淡薄，又陳
      尾定晚年長期與原告同居，情感上自較偏向原告，亦屬常
      情，加以被告甲○○在陳尾定服刑期間，不守婦道，此有
      被告甲○○書立之「悔過自新保證以後不再越軌」一書可
      稽。衡情陳尾定難免將此長期積壓在內心之鬱忿，表現在
      死後財產之處理態度上，而被告丙○○、丁○○為被告甲○○之子，且奉養被告甲○○，早已分居他處，陳尾定內
      心積忿波及被告丙○○、丁○○，而不願將財產分潤渠等
      ，亦符常情。至被告戊○○（與原告同母）雖為陳尾定之
      女，但女兒不分家產為民間舊俗習慣，基此，陳尾定立切
      結書予原告，核其主觀心態，確有將全部則產於死後歸於
      原告取得之用意至明。
    (七)76年間，陳尾定之債權人聲請拍賣坐落雲林縣麥寮鄉○○
      段1262地號土地，歷經4 年餘均由原告肩扛，被告丁○○
      、丙○○、戊○○均未曾返鄉探視陳尾定。81年間，陳尾
      定將該筆土地賣得1,150 萬元，被告每逢假日即返鄉遊說
      陳尾定應給付其等應得，陳尾定為性情中人，各給付被告
      每人100 餘萬元，致原告陷入負債之狀況。至於陳尾定於
      81年間出售土地之價款何不直接清償對原告之940 萬元之
      債務，或82年間建物何不直接以原告為起造人，或為何生
      前不將全部財產移轉登記與原告等情，乃陳尾定之內心主
      觀心態，外人自無從得知，惟由此等作為觀之，陳尾定顯
      然在生前仍欲保有全部資產，而有依恃之心情，應可理解
      。
    (八)陳尾定為一高級知識份子，書立系爭切結書時尚未中風，
      意識相當清明，系爭切結書之簽名既為其親筆所書，其對
      切結書之內容自相當清楚明白，應認為真正無訛，被告若
      主張其內容非真正，自應由被告提出反證以證明之。被告
      為陳尾定之繼承人，應依民法第1153條規定負連帶責任，
      即負有應將附表所示之不動產所有權移轉及變更登記為原
      告單獨所有，為此提起本件訴訟等語。
    (九)聲明：(1)被告應協同原告將坐落雲林縣麥寮鄉○○段810
      地號、811 地號、825 地號土地，及同鄉○○段1263 地
      號、1265地號、1222地號（以上均另以判決駁回）、1262
      -1地號土地，及同鄉瓦村14鄰霄仁134 號之9 建物等不
      動產，辦理移轉及變更登記為原告所有。(2)訴訟費用由被
      告連帶負擔。
  二被告方面：
    (一)原告所提出之系爭切結書為假，且原告曾據以訴請被告連
      帶給付940 萬元及利息，並求為移轉登記雲林縣麥寮鄉○○段1262-1地號土地及同鄉瓦村14鄰霄仁134 號之9 建
      物之不動產，業經鈞院83年度重訴字第50號判決、臺灣高
      等法院臺南分院85年度重上字第7 號判決、最高法院86年
      度台上字第1575號裁定先後駁回確定，卻又提起本訴，應
      受既判力拘束，原告不得再提起訴訟。
    (二)原告主張其曾墊付75,000元，但其如何將75,000元交付陳
      尾定？又陳尾定在蓋房子時因無足夠金錢，被告丁○○曾
      寄交70萬元給陳尾定。而原告於50多歲退休，係因其已遭
      法院強制執行薪水。再被告對於原告所稱陳尾定給子女每
      人100 多萬元，致原告負債一事，並無所悉。
    (三)陳尾定中風時曾要求被告丁○○先辦理印鑑證明，惟被告
      丁○○於某日返家時，發現家中門鎖被撬開，被告丁○○
      當時未報警，才發生後續之事。原告現為陳尾定之遺產竟
      揭家中瘡疤。又陳尾定剛過世時，原告曾親口對被告丁○○表示陳尾定留有遺書，但被告丁○○卻未見過該遺書，
      原告是否擔心所提出之遺書若非真實，其將喪失繼承權。
      另原告曾聲明限定繼承，但其未於6 個月之公示催告期間
      內登記債權，是否已喪失其權利。
    (四)為此聲明：(1)原告之訴駁回。(2)訴訟費用由原告負擔。
  三兩造不爭執之事項：
    (一)兩造均為陳尾定之繼承人。
    (二)原告就被繼承人陳尾定之遺產已聲明限定繼承，並經本院
      以82年度繼字第511 號裁定公示催告。又原告主張之不動
      產現為兩造繼承公同共有。
    (三)原告前訴請被告連帶給付940 萬元及利息，並求為移轉登
      記雲林縣麥寮鄉○○段1262-1地號土地及同鄉瓦村14鄰
      霄仁134 號之9 建物之不動產，業經本院83年度重訴字第
      50號判決、臺灣高等法院臺南分院85年度重上字第7 號判
      決、最高法院86年度台上字第1575號裁定先後駁回確定。
乙、得心證之理由：
  一查原告及被告戊○○係陳尾定與前妻所生之子女，被告丙○○、丁○○則係陳尾定與被告甲○○所生之子，而被繼承人
    陳尾定已於82年6 月9 日死亡。又原告於82年9 月6 日向本
    院聲請限定繼承，並於83年2 月21日以「切結書」為據，具
    狀向本院報明對陳尾定之債權額為940 萬元，本院則以83年
    3 月9 日雲院敬民義決字第2711號函將原告報明債權一情通
    知其他繼承人，而被告丙○○、丁○○於83年4 月7 日以答
    辯狀否認系爭切結書為真正。另坐落雲林縣麥寮鄉○○段81
    0 地號、811 地號、825 地號、同鄉○○段1262-1地號、12
    63地號、1265地號、1222地號土地及雲林縣麥寮鄉瓦村14
    鄰霄仁134 號之9 建物等不動產，業經辦理公同共有繼承登
    記等情，為兩造所不爭執，並有戶籍謄本、土地登記簿謄本
    、建物登記簿謄本，並經調閱本院82年度繼字第511 號限定
    繼承事件卷宗核實，堪信為真。
  二就雲林縣麥寮鄉○○段1262-1地號土地及同鄉瓦村14鄰霄
    仁134號之9建物之不動產部分：
    (一)按訴訟標的於確定之終局判決中經裁判者，除法律別有規
      定外，有既判力，當事人不得就該法律關係，更行起訴，
      ，如有更行起訴之情形，法院應以裁定駁回之，此觀民事
      訴訟法第249 條第1 項第7 款及第400 條第1 項規定自明
      。又所謂既判力，不僅關於其言詞辯論終結前所提出之攻
      擊防禦方法有之，即其當時得提出而未提出之攻擊防禦方
      法亦有之，最高法院51年台上字第665 號判例可資參照。
    (二)原告前以同一系爭切結書為據，起訴請求：(1)被告應連帶
      給付原告940 萬元及自82年6 月9 日起至清償日止，按年
      息百分之5 計算之利息。(2)被告應就被繼承人陳尾定所有
      坐落雲林縣麥寮鄉○○段1262-1地號、地目建，面積0.03
      4833公頃及其上建物即門牌號碼雲林縣麥寮鄉瓦村霄仁
      134 之9 號房屋，於兩造協同辦理繼承登記後，移轉所有
      權予原告。而該訴訟業經本院於84年11月14日以83年度重
      訴字第50號判決原告之訴駁回，嗣原告提起上訴後，經臺
      灣高等法院臺南分院以85年度重上字第7 號判決、最高法
      院86年度台上字第1575號裁定先後駁回上訴確定，有該3
      件判決書附卷可參，並經本院調閱該事件卷宗核實。則原
      告就請求移轉登記雲林縣麥寮鄉○○段1262-1地號土地及
      同鄉瓦村14鄰霄仁134 號之9 建物不動產部分，既前受
      敗訴判決確定，其嗣就本件訴訟為同一請求，雖另提出民
      國56年間之「悔過自新保證以後不再越軌」一書而主張系
      爭切結書為真，但此係於前訴訟程序中得提出而未提出之
      攻擊方法，揆諸前揭說明，仍應受前訴訟既判力之拘束，
      不容更行起訴。故原告就此部分更行起訴，即非合法，自
      應予以裁定駁回。
  三就雲林縣麥寮鄉○○段810 地號、811 地號、825 地號土地
    ，及同鄉○○段1263地號、1265地號、1222地號土地之不動
    產部分，另以判決駁回，併予敘明。
丙、依民事訴訟法第249 條第1 項第7 款、第95條、第78條，裁
    定如主文。
中    華    民    國    97    年    10    月    6     日
                  家事法庭  法  官  吳基華
以上正本係照原本作成。
如對本裁定抗告，須於裁定送達後10日內向本院提出抗告狀，並
應繳納抗告費新台幣1,000 元。
中    華    民    國    97    年    10    月    6     日
                            書記官  林淑文


司法院資訊處製作；財團法人民間司法改革基金會備份。
